【裁判字號】    97,消債抗,194
【裁判日期】    971226
【裁判案由】    更生事件
【裁判全文】
臺灣板橋地方法院民事裁定           97年度消債抗字第194號
抗  告  人  甲○○
上列抗告人因更生事件，對於中華民國97年10月31日本院97年度
消債更字第1760號裁定提起抗告，本院裁定如下：
    主  文
原裁定廢棄。
    理  由
一、原裁定意旨以：抗告人雖陳稱因工作關係現於臺北縣板橋市
    ○○路215號2樓租屋居住，惟其自民國（下同）97年2 月10
    日始承租該屋，租賃期間僅有1 年，顯未有久住於該址之意
    ，且抗告人前亦曾居住於臺北市士林區，可認其日後有因其
    他原因再遷徙他處之可能，應依消費者債務清理條例（下稱
    本條例）第5條第1項規定，以抗告人之戶籍地即「高雄市○
    鎮區○○里○○○路35之3號2樓」為其住所地，由臺灣高雄
    地方法院管轄，爰依職權將本件移送於該管轄法院。
二、聲請及抗告意旨略以：抗告人每月收入本即無力償還債務，
    為勉持家計，不得已而向各銀行借貸作為家用及父親醫療費
    用。又抗告人戶籍雖設於高雄，惟高雄地區尋覓工作不易，
    乃於20年前至台北工作，並自77年9月2日起即持續定居台北
    ，有第三人黃麗玉、汪政育出具之證明書、勞工保險被保險
    人投保資料明細及租賃契約為證。至臺灣士林地方法院97年
    8 月19日士院木97執夏字第384388號執行命令所載抗告人住
    所地「台北市士林區○○○路43號1 樓（藍詠公司）」係抗
    告人當時任職公司之所在地，實非抗告人住所。是以，抗告
    人自95年8 月起即持續居住於臺北縣板橋市○○路215號2樓
    迄今，更於租約到期前與出租人另立新約延長租期，足見抗
    告人有久住於上開地址之意思，原審就抗告人所提資料漏未
    斟酌，顯有違誤，爰求為廢棄原裁定等語。
三、按債務人不能清償債務或有不能清償之虞者，得依本條例所
    定更生或清算程序，清理其債務；更生及清算事件專屬債務
    人住所地之地方法院管轄，消費者債務清理條例第3條、第5
    條第1項分別定有明文。再依民法第20條第1項之規定，依一
    定事實足認以久住之意思，住於一定之地域者，即為設定其
    住所於該地。顯見我國民法關於住所之設定，兼採主觀主義
    及客觀主義之精神，必須主觀上有久住一定地域之意思，客
    觀上有住於一定地域之事實，該一定之地域始為住所，故住
    所並不以登記為要件，住所之廢止亦同。戶籍法為戶籍登記
    之行政管理規定，戶籍地址乃係依戶籍法所為之登記事項，
    戶籍法第23條、第24條固規定：戶籍登記事項有變更時，應
    為變更之登記，戶籍登記事項有錯誤或脫漏時，應為更正之
    登記，但此僅係戶政管理之行政規定。是故戶籍登記之處所
    固得資為推定住所之依據，惟倘有客觀之事證，足認當事人
    已久無居住該原登記戶籍之地域，並已變更意思以其他地域
    為住所者，即不得僅憑原戶籍登記之資料，一律解為其住所
    （最高法院97年度臺抗字第118號裁定參照）。
四、經查，抗告人之戶籍址係設於高雄市○鎮區○○里○○鄰○○
    ○路35之3號2樓，有抗告人戶籍謄本附於原審卷可稽，然其
    提出本件更生聲請時，並未居住於上開戶籍址，而係居住於
    臺北縣板橋市○○路215號2樓，且抗告人前後與第三人即出
    租人汪育政訂立租賃契約，其租期分別自95年8月1日至97年
    8月1日、97年2月10日至98年1月10日，業據抗告人陳明在卷
    ，並有其提出之上址租賃契約、第三人汪育政出具之證明書
    可證。次查依抗告人所陳報勞工保險被保險人投保資料表（
    明細）所載，抗告人自77年迄今，期間任職於士展服飾發展
    有限公司、俊貿企業股份有限公司、俊堡實業股份有限公司
    、瓦內諾實業有限公司、貴婷國際流行服飾有限公司、總可
    可有限公司及藍詠有限公司，而上開公司地址則分別位於臺
    北市中山區、大同區、松山區、內湖區、大安區及士林區，
    亦有抗告人提出之公司及分公司基本資料查詢明細、藍詠有
    限公司薪資證明單、藍詠有限公司繳納勞健保費證明書（見
    原審卷頁25、31-33 ）在卷可稽，堪信抗告人自95年起確有
    在臺北市工作之事實。再觀之抗告人所提國寶人壽保險股份
    有限公司保險費繳納證明書，抗告人之通訊地址係位於臺北
    縣板橋市○○路215號2樓之租屋處，可見債務人確實居住於
    臺北縣。則抗告人自95年後生活重心既已在臺北縣、市，足
    認其主觀上確有久住其在臺北縣租屋處之意思，並有客觀居
    住之事實，揆諸首揭開說明，應認抗告人提出本件聲請時，
    確係設定住所於其臺北縣之租屋處，而非位於高雄市之戶籍
    址。則依消費者債務清理條例第5條第1項規定，抗告人所提
    出本件更生聲請之管轄法院，即應以抗告人之臺北縣租屋處
    地址定之，亦即應以本院為其更生聲請之專屬管轄法院。原
    裁定認抗告人之住所地設於高雄市，而將抗告人更生之聲請
    移送臺灣高雄地方法院，容有未洽。抗告人就此部分指摘原
    裁定不當，求予廢棄，為有理由，爰裁定如主文所示。
五、據上論結，本件抗告為有理由，爰依消費者債務清理條例第
    15 條、民事訴訟法第492條，裁定如主文。
中    華    民    國    97    年    12    月    26    日
                  民事第二庭  審判長法  官  蕭胤瑮
                                    法  官  程怡怡
                                    法  官  陳財旺
以上正本證明與原本無異。
本裁定不得再抗告。
中    華    民    國    97    年    12    月    26    日
                                    書記官  孫國慧


司法院資訊處製作；財團法人民間司法改革基金會備份。
